ACORDAO-COMPLETO-2508179

ACÓRDÃO 4614/2022 ATA 28/2022 - PRIMEIRA CÂMARA

VISTOS, relatados e discutidos estes autos de Recursos de Reconsideração interposto por Vano José Batista em face do Acórdão 7074/2020-TCU-Primeira Câmara;
ACORDAM os Ministros do Tribunal de Contas da União, reunidos em sessão da Primeira Câmara, com fundamento nos artigos 32, inciso I, e 33, da Lei 8.443/1992, ante as razões expostas pelo Relator, em:
9.1. conhecer do recurso de reconsideração e, no mérito, negar-lhe provimento;
9.2. dar ciência desta deliberação ao recorrente e demais interessados.

Recurso de reconsideração em tomada de contas especial

Primeira Câmara

Município de Araputanga - MT.

3. Interessados/Responsáveis/Recorrentes:
3.1. Interessado: Fundação Nacional de Saúde (26.989.350/0001-16).
3.2. Responsáveis: Base Dupla Servicos e Construcoes Civil Eireli (04.568.575/0001-66); Vano José Batista (XXX.675.181-XX).
3.3. Recorrente: Vano José Batista (XXX.675.181-XX).

13.1. Ministros presentes: Benjamin Zymler (na Presidência), Walton Alencar Rodrigues (Relator), Vital do Rêgo e Jorge Oliveira.
13.2. Ministros-Substitutos presentes: Augusto Sherman Cavalcanti e Weder de Oliveira.

WALTON ALENCAR RODRIGUES

Ministro Benjamin Zymler.

Adoto, como relatório, a instrução constante da peça 79, com a qual anuiu o Diretor da unidade técnica (peça 80) .
	"Trata-se do Recurso de Reconsideração interposto por Vano José Batista (peça 59) contra o Acórdão 7074/2020-TCU-Primeira Câmara, de 30/6/2020 (peça 45) .  
2.	Eis o teor da deliberação recorrida:   
ACORDAM os Ministros do Tribunal de Contas da União, reunidos em sessão da Primeira Câmara, diante das razões expostas pelo Relator, em:
9.1. com fulcro nos arts. 1º, inciso I; 16, inciso III, alíneas "b" e "c", 19 e 23, inciso III, todos da Lei 8.443/1992, julgar irregulares as contas do Sr. Vano José Batista e da sociedade empresária Base Dupla Serviços e Construções Civil Eireli;
9.2. condenar os responsáveis ao pagamento solidário das quantias a seguir especificadas, com a incidência dos devidos encargos legais, calculados a partir das datas correspondentes até o efetivo recolhimento, na forma da legislação em vigor:
	Data
	Valor (R$) 

	1º/6/2009
	93.810,30

	2/6/2009
	  5.003,68

	25/9/2009
	62.788,96

	28/9/2009
	  1.281,40

	18/12/2009
	41.602,30

	29/12/2009
	    444,76

	31/12/2009
	        9,08

9.3. fixar o prazo de 15 (quinze) dias, a contar da data da notificação, para que os responsáveis comprovem, perante o Tribunal, o recolhimento das referidas quantias aos cofres da Fundação Nacional de Saúde, atualizadas monetariamente e acrescidas dos juros de mora, nos termos do art. 23, inciso III, alínea "a", da Lei 8.443/1992 c/c o art. 214, inciso III, alínea "a", do Regimento Interno do TCU (RI/TCU) ;
9.4. aplicar ao sr. Vano José Batista e à sociedade empresária Base Dupla Serviços e Construções Civil Eireli multas individuais de R$ 35.000,00, com fulcro no art. 57 da Lei 8.443/1992;
9.5. fixar o prazo de 15 (quinze) dias, a contar da data da notificação, para que os responsáveis comprovem, perante o Tribunal, o recolhimento das referidas quantias aos cofres do Tesouro Nacional, atualizadas monetariamente desde a data do presente acórdão até a do efetivo recolhimento, se forem pagas após o vencimento, nos termos do art. 23, inciso III, alínea "a", da Lei 8.443/1992 c/c o art. 214, inciso III, alínea "a", do Regimento Interno do TCU (RI/TCU) ;
9.6. autorizar a cobrança judicial das dívidas, caso não atendida a notificação, nos termos do art. 28, inciso II, da Lei 8.443/1992;
9.7. autorizar, desde já, caso venha a ser solicitado, o parcelamento das dívidas em até 36 (trinta e seis) parcelas mensais, nos termos do art. 217 do RI/TCU, com a incidência sobre cada parcela dos devidos encargos legais até o efetivo pagamento, esclarecendo que a falta de pagamento de qualquer parcela importará no vencimento antecipado do saldo devedor (§ 2º do art. 217 do RI/TCU) ;
9.8. dar ciência desta decisão aos responsáveis, à Funasa e ao Procurador-Chefe da Procuradoria da República no Estado do Mato Grosso, neste caso, nos termos do art. 16, § 3º, da Lei 8.443/1992 c/c o art. 209, § 7º, do Regimento Interno do TCU, para adoção das medidas que entender cabíveis.
HISTÓRICO
3.	Esta tomada de contas especial foi instaurada pela Fundação Nacional de Saúde (Funasa) , em razão da não aprovação da prestação de contas final do Termo de Compromisso TC/PAC 107/2007 (Siafi 631658) , celebrado com o município de Araputanga/MT, cujo objeto era a execução de sistema de abastecimento de água nesse município (peça 1, p. 21-23) .
4.	Para a consecução do objeto do referido termo, foi previsto o aporte de R$ 979.381,44, sendo R$ 950.000,00 a cargo da União e o restante como contrapartida do município. Os recursos foram integralmente transferidos em três parcelas nas seguintes datas: 18/11/2008, 22/12/2008 e 21/5/2009, com prazo para prestação de contas final previsto para 1º/3/2010, conforme indicado no Despacho Sopre 212/2013 (peça 1, p. 297) . 
5.	Por intermédio do Relatório de Ação de Controle 243778 (peça 1, p. 273-280) , a Controladoria-Geral da União (CGU) registrou irregularidades no procedimento licitatório realizado pela prefeitura para execução das obras, a realização do objeto com preços acima da tabela do Sistema Nacional de Pesquisa de Custos e Índices da Construção Civil (Sinapi) e o pagamento de serviços não executados.
6.	Em consequência, a Funasa emitiu parecer técnico, datado de 16/11/2012, no qual apontou a necessidade de revisão da planilha orçamentária da obra, com detalhamento da Bonificação de Despesas Indiretas (BDI) e com composição conforme tabela do Sinapi, além da apresentação da licença de operação da obra (peça 1, p. 243-245) .
7.	Em 2/6/2014, a Funasa emitiu Relatório de Visita Técnica, no qual declarou que a obra se encontrava concluída (peça 2, p. 19-21) . Todavia, recomendou a reprovação da prestação de contas do termo de compromisso e a impugnação total dos recursos devido à falta de documentos relevantes indicados no referido relatório.
8.	Depois de seguidas notificações encaminhadas ao sr. Vano José Batista, ex-prefeito de Araputanga/MT (gestões 2005-2008 e 2009-2012) , sem que as irregularidades fossem saneadas, a Funasa instaurou esta tomada de contas especial e, ao final, concluiu pela existência de débito equivalente ao valor integral transferido ao município e pela responsabilidade do referido gestor público.
9.	No âmbito do Tribunal de Contas da União, foi realizada diligência à Superintendência Estadual da Funasa no Mato Grosso, nos seguintes termos, conforme Ofício 0664/2016-TCU/SECEX-PI, de 24/6/2016 (peças 4-7) : 
1. Conforme delegação de competência conferida pelo Relator para realização de diligência, e com vistas ao saneamento do processo de Tomada de Contas Especial, TC Processo 031.458/2015-7, solicito a Vossa Senhoria que, no prazo de 15 (quinze) dias, a contar do recebimento da presente comunicação, com fundamento no art. 11 da Lei 8.443/1992, c/c o art. 157 do Regimento Interno do TCU, encaminhe a esta Secretaria a prestação de contas final do Termo de Compromisso TC/PAC 107/2007, Siafi 631658, celebrado entre a Funasa e a Prefeitura Municipal de Araputanga/MT em 31/12/2007, tendo por objeto sistema de abastecimento de água naquela municipalidade, bem como os seguintes documentos relativos a esse ajuste:
a) orçamento que serviu de base para a Concorrência 001/2008, de 17/6/2008; 
b) planilha orçamentária da empresa executora das obras objeto do termo de compromisso;
c) extrato bancário da conta específica no período de vigência do termo de compromisso (31/12/2007 a 30/12/2009) , medições efetuadas, pagamentos realizados e comprovantes de despesas (notas fiscais e recibos) .
2. Por dever de ofício, informo que o não cumprimento de diligência ou de decisão deste Tribunal, no prazo fixado, sem causa justificada, poderá ensejar a aplicação da multa prevista no art. 58, inciso IV, da Lei 8.443/1992, a qual prescinde de realização de prévia audiência, nos termos do art. 268, § 3º, do Regimento Interno do TCU.
10.	Mencionada diligência foi atendida em 25/8/2016 (peça 9) . 
11.	Em instrução de 2/7/2017, a então Secretaria de Controle Externo no Estado do Piauí propôs a citação do recorrente (peça 18) . 
12.	Entretanto, mediante despacho de 25/8/2017 (peça 21) , o Relator do processo, Ministro Benjamin Zymler, determinou à unidade técnica do TCU que, preliminarmente, envidasse esforços no sentido de ampliar a amostra da análise dos itens de materiais e serviços presentes na planilha do Contrato 121/2008, decorrente da Concorrência 001/008, inclusive após eventuais aditivos, buscando aproximar sua abrangência para 80% do valor do contrato, na medida do possível (técnica da Curva ABC) .
13.	Determinou, ainda, que a unidade técnica avaliasse a responsabilidade dos agentes administrativos que elaboraram e/ou aprovaram os orçamentos da licitação e dos eventuais aditivos pelo débito apurado no presente feito.
14.	Em nova instrução, de 2/4/2018 (peça 27) , a unidade técnica propôs a citação dos responsáveis arrolados nos autos, a qual foi autorizada pelo Relator do processo por meio de despacho de 13/4/2018 (peça 29) . 
15.	Por intermédio do Ofício 0494/2018-TCU/SECEX-PI, de 17/4/2018 (peça 31) , o recorrente foi citado nos seguintes termos, no essencial: 
1.	Conforme despacho do Relator, Ministro Benjamin Zymler, e ante a análise realizada neste processo de Tomada de Contas Especial, TC Processo 031.458/2015-7, fica Vossa Senhoria ciente da presente CITAÇÃO, com fundamento no art. 12, inciso II, da Lei 8.443/1992, para, no prazo de quinze dias, a contar do recebimento da presente comunicação, apresentar alegações de defesa quanto à ocorrência descrita a seguir e/ou recolher, conforme detalhado no Anexo I deste ofício, aos cofres da entidade credora, solidariamente com os responsáveis indicados, os valores históricos atualizados monetariamente desde as respectivas datas de ocorrência até o efetivo recolhimento, abatendo-se, na oportunidade, as quantias eventualmente ressarcidas, na forma da legislação em vigor. O valor total da dívida atualizada monetariamente até 17/4/2018 corresponde a R$ 375.762,38.
2.	O débito é decorrente da adjudicação e homologação da Concorrência 001/2008 que visava executar as obras objeto do Termo de Compromisso TC/PAC 107/2007 (Siafi 631658) , celebrado entre a Funasa e a Prefeitura Municipal de Araputanga/MT em 31/12/2007, que objetivava a execução de sistema de abastecimento de água naquele município, bem como realização dos respectivos pagamentos à empresa contratada, cuja planilha orçamentária continha custos unitários de materiais e serviços que ultrapassaram as medianas constantes do Sistema Nacional de Pesquisa de Custos e Índices da Construção Civil (Sinapi) , referência junho/2008, em 41,44%, ocasionando um sobrepreço no valor de R$ 225.601,95, em desacordo com o art. 115 da Lei 11.439, de 29/12/2006, Lei de Diretrizes Orçamentárias (LDO) para o exercício de 2007, conforme Relatório de Ação de Controle da Controladoria Geral da União (CGU) , datado de 10/8/2010 (peça 1, p. 276-278) . 
16.	Devidamente citado, o recorrente apresentou suas alegações de defesa em 12/6/2018 (peça 36) . 
17.	No âmbito da unidade técnica do TCU houve divergência quanto ao encaminhamento desta tomada de contas especial: o auditor federal de controle externo propôs que as contas do recorrente fossem julgadas regulares com ressalva, com quitação (peça 41) , enquanto o diretor, com a anuência do Secretário, propôs acolher as alegações de defesa do sr. Vano José Batista e da empresa Base Dupla Serviços e Construções em relação ao sobrepreço apontado e a citação desses mesmos responsáveis quanto aos valores indicados no despacho do diretor (peças 42 e 43) .  
18.	De sua parte, o Ministério Público junto ao TCU, representado pela Procuradora-Geral Cristina Machado da Costa e Silva (peça 44) , propôs que as contas do recorrente fossem julgadas regulares com ressalva, dando-lhe quitação.   
19.	Mediante o Acórdão 7074/2020-TCU-Primeira Câmara decidiu o mérito desta tomada de contas especial na forma transcrita no item 2, retro. 
20.	Irresignado, o recorrente interpôs o presente recurso de reconsideração, consoante indicado no item 1, retro, o qual para a ser analisado.  
EXAME DE ADMISSIBILIDADE 
21. 	Em consonância com a instrução anterior desta unidade, reitera-se o exame preliminar de admissibilidade (peça 61) , acolhido por despacho do Relator, Ministro Walton Alencar Rodrigues (peça 64) , que conheceu do recurso interposto pelo recorrente, suspendendo-se os efeitos dos subitens 9.1, 9.2, 9.4, 9.5 e 9.6 do Acórdão 7074/2020-TCU-Primeira Câmara.        
EXAME TÉCNICO
Delimitação da análise 
22.	Constituem objetos desta instrução verificar se:
	22.1. ocorreu a prescrição da pretensão punitiva fundada em decisão do Tribunal de Contas da União, sob os regimes do Código Civil e da Lei 9.873/1999 (preliminar) ; 
	22.2. ocorreu a prescrição da pretensão ressarcitória fundada em decisão do Tribunal de Contas da União, de que trata a Lei 9.873/1999 (preliminar) ;
	22.3. é obrigatório o chamamento aos autos de litisconsórcio necessário (preliminar) ; 
	22.4. houve o ferimento do princípio da segurança jurídica na imputação de débito e multa ao recorrente; 
	22.5. inexiste o superfaturamento apontado no processo que deu ensejo à condenação do recorrente; 
	22.6. a culpa atribuída ao recorrente pode ser caracterizada como grave e se há excludente de culpabilidade aplicável ao caso concreto;  
	22.7. existe nexo de causalidade entre a conduta atribuída ao recorrente e o dano causado ao Erário; 
	22.8. há provas nos autos das irregularidades praticadas pelo recorrente; 
	22.9. é devida a multa aplicada ao recorrente; e
	22.10. as alegações recursais do recorrente são procedentes e conduzem à exclusão do débito e da multa a ele imputados.   
Das razões recursais
23. 	No item 55, adiante, constam as alegações apresentadas pelo recorrente quanto ao mérito e a correspondente análise.  
PRELIMINARES
Primeira preliminar
Da prescrição da pretensão punitiva e ressarcitória fundada em decisão do Tribunal de Contas da União. 
24. 		O recorrente alega que teria ocorrido no presente caso a prescrição quinquenal das pretensões punitiva e ressarcitória fundadas em decisão do Tribunal de Contas da União (Lei 9.873/1999) , pedindo, em razão disso, a nulidade do acórdão recorrido.   
Análise
25. 	No exame da prescrição, a Secretaria de Recursos do TCU tem adotado os entendimentos detalhados na peça 78, que contêm estudos e pronunciamentos anteriores da secretaria sobre o tema. Nessas manifestações estão desenvolvidas as seguintes premissas, as quais serão utilizadas no presente exame: 
	25.1. ao julgar o Recurso Extraordinário - RE 636.886, o Supremo Tribunal Federal (STF) conferiu nova interpretação ao art. 37, § 5º, da Constituição Federal, fixando a tese de que "é prescritível a pretensão de ressarcimento ao erário fundada em decisão de Tribunal de Contas";
	25.2. as pretensões punitiva e de ressarcimento devem observar o mesmo regime na atividade de controle externo, dado o objetivo comum da prescrição, de fixar prazo para o Tribunal de Contas agir, para caracterizar o ilícito, identificar seu autor, dimensionar as consequências da conduta e impor as consequências legais, independentemente de tais consequências terem natureza punitiva ou ressarcitória;
	25.3. até que sobrevenha norma específica, entende-se que a prescrição das pretensões punitiva e de ressarcimento, no processo de controle externo, deve observar o regime da Lei 9.873/1999, na linha dos recentes pronunciamentos do STF a respeito. Assim, sem prejuízo de se realizar o exame da prescrição também segundo o prazo decenal previsto no Código Civil, no caso da prescrição da pretensão punitiva, o critério adotado, na formulação da proposta de encaminhamento, será o da Lei 9.873/1999.  
I - Exame da prescrição da pretensão punitiva fundada em decisão do TCU com base no Código Civil (Acórdão 1441/2016-TCU-Plenário) 
26.	Não procede a alegação de que teria ocorrido a prescrição da pretensão punitiva fundada em decisão do TCU, seja a decenal, de que trata o Código Civil (Acórdão 1441/2016-TCU-Plenário) , conforme conclusão contida no item 86 do Voto condutor do acórdão recorrido e pelos fundamentos a seguir apresentados, seja a quinquenal, de que cuida a Lei 9.873/1999. 
27.	Releva esclarecer que na relação jurídica convenial, sob o regime do código civil, a contagem do prazo prescricional inicia-se, em regra, da data da entrega da prestação de contas ou do dia seguinte ao término do prazo final para entrega, o que ocorrer primeiro. 
28.	No presente caso, a data prevista para a prestação de contas final dos recursos repassados mediante o Termo de Compromisso TC/PAC 107/2007 (Siafi 631658) era 1º/3/2010 (item 4, retro) . Portanto, dia 2/3/2010 é a data a partir da qual ter-se-á o início da contagem do prazo prescricional sob análise.  
29.	 Diante da inexistência de normativo específico acerca da prescrição da pretensão punitiva fundada em decisão do Tribunal de Contas da União, o Plenário do TCU enfrentou a temática em sede de incidente de uniformização de jurisprudência, oportunidade em que assentou as seguintes conclusões (Acórdão 1441/2016-TCU-Plenário) :
ACORDAM os Ministros do Tribunal de Contas da União, reunidos em Sessão do Plenário, ante as razões expostas pelo Redator, em: 
9.1. deixar assente que: 
9.1.1. a pretensão punitiva do Tribunal de Contas da União subordina-se ao prazo geral de prescrição indicado no art. 205 do Código Civil; 
9.1.2. a prescrição a que se refere o subitem anterior é contada a partir da data de ocorrência da irregularidade sancionada, nos termos do art. 189 do Código Civil; 
9.1.3. o ato que ordenar a citação, a audiência ou oitiva da parte interrompe a prescrição de que trata o subitem 9.1.1, nos termos do art. 202, inciso I, do Código Civil; 
9.1.4. a prescrição interrompida recomeça a correr da data em que for ordenada a citação, a audiência ou oitiva da parte, nos termos do art. 202, parágrafo único, parte inicial, do Código Civil; 
9.1.5. haverá a suspensão da prescrição toda vez que o responsável apresentar elementos adicionais de defesa, ou mesmo quando forem necessárias diligências causadas por conta de algum fato novo trazido pelos jurisdicionados, não suficientemente documentado nas manifestações processuais, sendo que a paralisação da contagem do prazo ocorrerá no período compreendido entre a juntada dos elementos adicionais de defesa ou da peça contendo o fato novo e a análise dos referidos elementos ou da resposta da diligência, nos termos do art. 160, §2º, do Regimento Interno; 
9.1.6. a ocorrência desta espécie de prescrição será aferida, independentemente de alegação da parte, em cada processo no qual haja intenção de aplicação das sanções previstas na Lei 8.443/1992; 
9.1.7. o entendimento consubstanciado nos subitens anteriores será aplicado, de imediato, aos processos novos (autuados a partir desta data) bem como àqueles pendentes de decisão de mérito ou de apreciação de recurso por este Tribunal; 
9.2. determinar à Secretaria-Geral Adjunta de Tecnologia da Informação que adote as providências necessárias para que seja desenvolvida, no sistema e-TCU, funcionalidade para o controle da interrupção e suspensões de prazo prescricional de que trata este acórdão; 
9.3. encaminhar cópia do acórdão, assim como do relatório e voto que o fundamentam, à Comissão de Jurisprudência, nos termos do art. 91, § 3º, do Regimento Interno; 
9.4. remeter os autos do TC Processo 007.822/2005-4 ao Gabinete do Ministro Benjamin Zymler, nos termos do art. 91, § 2º, do Regimento Interno. (grifado) 
30.	Extrai-se da deliberação acima que:
	30.1. o prazo aplicável é o da prescrição geral do Código Civil (20 anos para o CC de 1916 e 10 anos para o CC de 2002) ; e
30.2. o termo a quo da contagem do prazo prescricional é a data da ocorrência ilícita, e há interrupção desse prazo pelo ato que ordenar a citação ou a audiência. 
31.	No caso vertente, a contagem do prazo prescricional da pretensão punitiva fundada em decisão do TCU, sob a ótica do Código Civil (Acórdão 1441/2016-TCU-Plenário) , tem início em 2/3/2010, primeiro dia útil após o prazo final para a prestação de contas dos recursos objetos desta tomada de contas especial (item 28, retro) , em consonância com o entendimento delineado nos Acórdão 5130/2017-TCU-Primeira Câmara e 2278/2019-TCU-1ª Câmara. 
32.	No âmbito do TCU, foi ordenada a citação do recorrente em 13/4/2018 (peça 29) . Este ato interrompeu a contagem do prazo prescricional mencionado no item precedente, segundo dispõe o subitem 9.1.3 do referido Acórdão 1441/2016-TCU-Plenário.      
33. 	Por intermédio do Acórdão 7074/2020-TCU-Primeira Câmara, de 30/6/2020, o Tribunal julgou irregulares as contas do recorrente (subitem 9.1) , com imputação de débito, solidariamente com a sociedade empresária Base Dupla Serviços e Construções Civil Eireli (subitem 9.2) , e aplicação individual de multa (subitem 9.4) . 
34.	Pelo enunciado nos itens 31 e 32, acima, percebe-se que não há que se falar em prescrição decenal da pretensão punitiva fundada em decisão do TCU, uma vez que entre o início da contagem do prazo prescricional indicado (2/3/2010) e a data em que foi interrompida a contagem desse prazo, com a ordenação da citação do recorrente (13/4/2018) , não transcorreram 10 (dez) anos.  
35.	De acordo com o item 9.1.4 do Acórdão 1441/2016-TCU-Plenário, "a prescrição interrompida recomeça a correr da data em que for ordenada a citação, a audiência ou oitiva da parte, nos termos do art. 202, parágrafo único, parte inicial, do Código Civil". In casu, esse recomeço se deu em 13/4/2018, data em que foi ordenada a citação do recorrente (item 32, acima) . Considerando que o Acórdão 7074/2020-TCU-Primeira Câmara foi prolatado em 30/6/2020 (item 33, acima) , com o julgamento da tomada de contas especial, o prazo decenal também não foi extrapolado após o reinício da contagem.      
36.	Dessa forma, fica afastada a prescrição da pretensão punitiva fundada em decisão do TCU à luz do regime do Código Civil quanto ao recorrente.      
II - Exame da prescrição das pretensões ressarcitória e punitiva fundadas em decisão do TCU com base no regime da Lei 9.873/1999
37. 	Ressalte-se que a Lei 9.873/1999 estabeleceu prazo genérico de 5 (cinco) anos para exercício da pretensão punitiva:
Art. 1º Prescreve em cinco anos a ação punitiva da Administração Pública Federal, direta e indireta, no exercício do poder de polícia, objetivando apurar infração à legislação em vigor, contados da data da prática do ato ou, no caso de infração permanente ou continuada, do dia em que tiver cessado.
§ 1º Incide a prescrição no procedimento administrativo paralisado por mais de três anos, pendente de julgamento ou despacho, cujos autos serão arquivados de ofício ou mediante requerimento da parte interessada, sem prejuízo da apuração da responsabilidade funcional decorrente da paralisação, se for o caso.
§ 2º Quando o fato objeto da ação punitiva da Administração também constituir crime, a prescrição reger-se-á pelo prazo previsto na lei penal. (grifado) 
38.	No que se refere ao termo inicial, o caput do referido art. 1º da Lei 9.873/1999 oferece solução que não discrepa do modelo adotado no já mencionado incidente de uniformização de jurisprudência do TCU (Acórdão 1441/2016-TCU-Plenário) e nos Acórdão 5130/2017-TCU-Primeira Câmara, Relator Ministro Bruno Dantas, e 2278/2019-TCU-1ª Câmara, Relator Ministro-Substituto Augusto Sherman Cavalcanti, com a adição da particularidade de explicitar o caso de infrações permanentes ou continuadas:
	Regra geral: "data da prática do ato";
Regra especial: "no caso de infração permanente ou continuada, do dia em que tiver cessado".
39.	No regime da Lei 9.873/1999, a prescrição da pretensão punitiva ou ressarcitória só começa a fluir, no caso de convênios e de outros instrumentos congêneres, no momento em que foram prestadas as contas ou a partir da data da primeira medida de apuração dos fatos, o que ocorrer primeiro. Nos casos em que a relação jurídica for contratual (não sujeita à prestação de contas específica) ou extracontratual, o prazo começa a fluir da data do fato ilícito ou da data de consumação do dano (conforme o caso) , excetuando os casos de infração permanente ou continuada, que se inicia a partir da cessação da ilicitude.
40. 	Prevê a Lei 9.873/1999, contudo, causas interruptivas da prescrição das pretensões ressarcitória e punitiva (a lei não faz distinção entre pretensão punitiva e pretensão ressarcitória) após o início da marcha do prazo prescricional, conforme dispõe o art. 2º da referida Lei, com a redação conferida pela Lei 11.941/2009, verbis:
Art. 2º Interrompe-se a prescrição da ação punitiva:
I - pela notificação ou citação do indiciado ou acusado, inclusive por meio de edital; 
II - por qualquer ato inequívoco, que importe apuração do fato;
III - pela decisão condenatória recorrível;
IV - por qualquer ato inequívoco que importe em manifestação expressa de tentativa de solução conciliatória no âmbito interno da administração pública federal.
41. 	Neste ponto, merece destacar o seguinte excerto do voto do Ministro Luís Roberto Barroso no Mandado de Segurança 32.201, do Supremo Tribunal Federal (STF) , no qual deixa patenteado que a prescrição da ação punitiva se interrompe "por qualquer ato inequívoco, que importe apuração do fato" (art. 2º, inciso II, da Lei 9.873/1999) , além, evidentemente, das demais causas interruptivas indicadas no mencionado dispositivo legal (art. 2º, incisos I, III e IV) :  
31 Pois bem. Aplicando-se, seja por interpretação direta seja por analogia, a regulamentação da Lei nº 9.783/1999 ao caso concreto, verificam-se os seguintes marcos temporais: a) o impetrante foi sancionado por conduta omissiva, na medida em que teria, segundo o TCU, deixado de concluir tempestivamente Plano de Desenvolvimento do Assentamento Itamarati I, na condição de Superintendente do INCRA/MS, cargo que deixou de exercer em 13.02.2003 (e-doc. 74) ; b) em 16.05.2007, por meio do Acórdão nº 897/2007, o TCU, ao conhecer de solicitação da Comissão de Fiscalização Financeira e Controle da Câmara dos Deputados, determinou a realização de auditoria na Superintendência Regional do Incra em Mato Grosso do Sul, com o objetivo de verificar a regularidade dos recursos federais aplicados na operacionalização dos Assentamentos Itamarati I e II (e-doc 3, fl. 2) ; c) em 11.09.2008, o impetrante foi notificado para apresentar justificativa, nos termos do art. 12, III, da Lei Orgânica do TCU (e-doc 11, fl. 169) ; d) na sessão de 15.02.2012, foi proferido o Acórdão nº 356/2012, por meio do qual o Plenário do TCU condenou o impetrante ao pagamento de multa no valor de R$ 10.000,00 (e-doc 37, fl. 30) ; e) na sessão de 13.03.2013, através do Acórdão nº 516/2013, o valor da multa foi reduzido para R$ 5.000,00 (e-doc 63, fl. 37) .
32. Estabelece o art. 1º da Lei nº 9.873/1999 que o prazo prescricional se inicia "da data da prática do ato ou, no caso de infração permanente ou continuada, do dia em que tiver cessado". Considerando que a conduta imputada ao impetrante possui natureza omissiva, a infração deve ser tida como permanente, somente tendo cessado com a exoneração do impetrante do cargo, o que ocorreu com a publicação da respectiva portaria em 13.02.2003. Este é, portanto, o termo inicial da prescrição.
33. De acordo com o art. 2º, II, da Lei nº 9.873/1999, a prescrição da ação punitiva se interrompe "por qualquer ato inequívoco, que importe apuração do fato". A irregularidade atribuída ao impetrante foi apurada através de auditoria realizada pela Superintendência Regional do INCRA/MS. Tal auditoria foi determinada pelo TCU através do Acórdão nº 897/2007, prolatado na sessão de 16.05.2007. Ao determinar a realização da auditoria, o TCU indubitavelmente praticou ato inequívoco a importar a apuração do fato, interrompendo, portanto, a prescrição, antes de decorrido o prazo de 5 (cinco) anos.
34. Em 11.09.2008, o impetrante foi notificado para apresentar justificativa, nos termos do art. 12, III, da Lei Orgânica do TCU (e-doc 11, fl. 169) . A notificação do investigado por possível irregularidade é causa de interrupção da prescrição da ação punitiva, nos termos do artigo 2º, I, da Lei nº 9.873/1999.
35. Posteriormente, na sessão de 15.02.2012 - mais uma vez antes de completado o lapso temporal de 5 (cinco) anos -, foi proferido o Acórdão nº 356/2012, por meio do qual o Plenário do TCU condenou o impetrante ao pagamento de multa no valor de R$ 10.000,00. Trata-se de decisão condenatória recorrível, que também interrompe o prazo prescricional (Lei nº 9.873/1999, art. 2º, III) .
36. Conclui-se, portanto, que, aplicadas as normas da Lei nº 9.873/1999, não ocorreu a prescrição da pretensão punitiva do TCU em relação ao impetrante. (grifado) 
42.	Em um outro julgado sobre essa matéria, ao aplicar igual lógica prescricional no Mandado de Segurança 36.067, cujo agravo regimental foi apreciado pela 2ª Turma do Supremo Tribunal Federal, o Ministro Ricardo Lewandowski constatou a ocorrência de cinco causas interruptivas naquele caso concreto, inclusive no âmbito do controle interno, como se vê no seguinte trecho do inteiro teor do acórdão lavrado naquele mandamus: 
7. Ora, adotando-se a tese exposta no MS 32.201, e considerando o termo a quo (30/12/1999) , constataríamos a incidência de cinco causas interruptivas do prazo prescricional: a)  relatório de auditoria em conjunto realizada pelo Denasus e pela Secretaria Federal de Controle, lavrado em 06/07/2001, sendo este, certamente, um ato inequívoco que importou a apuração do fato (art. 2º, II, da Lei n. 9.873/1999) ; b)  instauração de Tomada de Contas Especial pelo FNS, ocorrida em 05/10/2005, sendo este também, certamente, um ato inequívoco que importou a apuração do fato (art. 2º, II, da Lei n. 9.873/1999) ; c)  a autuação da presente Tomada de Contas Especial no âmbito do Tribunal de Contas da União, ocorrida em 12/08/2008, sendo este também, certamente, um ato inequívoco que importou a apuração do fato (art. 2º, II, da Lei n. 9.873/1999) ; d)  o ato que ordenou a citação do responsável, ora impetrante, ocorrida em 12/07/2010 (art. 2º, I, da Lei n. 9.873/1999) ; e e)  o exercício do poder punitivo ocorrido em 20/06/2012, data da prolação do Acórdão 1563/2012-TCU-Plenário (art. 2º, III, da Lei n. 9.873/1999) . 
8. Como se vê, ainda que aplicadas as normas da Lei n. 9.873/1999, também não teria ocorrido a prescrição da pretensão punitiva do TCU em relação ao impetrante." (grifado) 
43.	Com base em todo o delineamento jurídico acima exposto, passa-se a examinar a seguir se houve a ocorrência de prescrição quinquenal da pretensão ressarcitória e punitiva fundada em decisão do TCU, lembrando que deverão ser consideradas todas as causas interruptivas da prescrição ocorridas e comprovadas nos presentes autos, considerando-se as regras atinentes ao início do prazo prescricional e às causas interruptivas da prescrição contidas na Lei 9.873/1999, bem como as premissas apresentadas nos Mandados de Segurança 32.201 e 36.067 do STF, anteriormente comentadas.
44. 	No presente caso, a contagem do prazo prescricional quinquenal das pretensões ressarcitória e punitiva de que trata a Lei 9.873/1999 tem início em 1º/7/2010, com a notificação do recorrente para prestar contas dos recursos alusivos ao Termo de Compromisso 107/2007, conforme registrado no demonstrativo constante do item 45 adiante, e o primeiro ato interruptivo ocorreu em 10/8/2010, com o Relatório de Ação de Controle - Fiscalização da Controladoria-Geral da União (CGU) noticiando a ocorrência de sobrepreço no orçamento elaborado pelo município de Araputanga/MT em relação à obra objeto do referido ajuste e de pagamentos por serviços não executados e determinando a adoção de providências (peça 1, p. 273-280) .
45.	Novos marcos interruptivos da prescrição quinquenal se deram no âmbito do TCU, consoante abaixo mencionado, sendo relevante destacar que todos os atos em questão representam causas interruptivas previstas na Lei 9.873/1999: 
	ATOS
	DATA
	PEÇAS

	Ofício 1264/2010/Funasa solicitando ao recorrente a prestação de contas final do Termo de Compromisso PAC 107/2007. 
	1º/7/2010
	1, p. 115-117

	Prestação de contas final do Termo de Compromisso 107/2007.
	16/7/2010
	1, p. 119

	Relatório de Visita Técnica 05/2010 da Funasa. Recomenda a adoção de providências sobre a aplicação dos recursos. 
	4/10/2010
	1, p. 133-157 

	Parecer Técnico da Funasa 01/2010 propondo a adoção de medidas ao convenente.
	23/11/2010
	1, p. 159-161

	Parecer Técnico da Funasa 02/2010 propondo a adoção de medidas ao convenente.
	3/12/2020
	1, p. 163-165

	Relatório Técnico 06/2010 da Funasa propondo a adoção de medidas ao convenente.
	14/12/2010
	1, p. 167-179

	Parecer Financeiro da Funasa 168/2010 propondo a aprovação da parcial da prestação de contas final.
	27/12/2010
	1, p. 181-185

	Notificação 0112/Serviço de Convênios/GAB/SUESTMT/FUNASA dirigida ao sr. Vano José Batista comunicando a não aprovação da prestação de contas final e solicitando a adoção de providências para saneamento da prestação de contas final. 
	20/12/2010
	1, p. 189-191

	Ofício 0218/SECONV/GAB/SUESTMT da Funasa comunicando o sr. Vano José Batista de que pedido de prorrogação de prazo para prorrogação da vigência do Termo de Compromisso 107/2007 não foi deferido. Foram concedidos trinta dias, improrrogáveis, para atender à Notificação 0112/2010, retro. 
	11/2/2011
	1, p. 227

	Despacho/SECOM/Nº 340/2011 propondo a instauração de tomada de contas especial em razão do não atendimento pelo sr. Vano José Batista da Notificação 0112/2010. 
	18/8/2011
	1, p. 229

	Ofício 2475/2012-SOPRE/SECON/GAB/SUESTMT solicitando que o sr. Vano José Batista adote as medidas descritas em Pareceres Técnicos da Funasa a ele encaminhados com vistas ao saneamento da prestação de contas final, sob pena de instauração de TCE. 
	14/12/2012
	1, p. 247

	Resposta do sr. Vano José Batista ao Ofício 2308/SECAV/DIESP/SUEST-MT/FUNASA.
	19/12/2012
	1, p. 253-255

	Parecer Técnico 01/2013 da Funasa propondo a retirada temporária por 60 dias do nome do município Araputanga/MT do SIAFI e do CADIN para que possa concluir a apresentação da documentação faltante na prestação de contas especial. Informa que nova vistoria técnica seria realizada no município. 
	23/1/2013
	1, p. 257-259

	Despacho SOPRE 212/2013 determinação a adoção de providências quanto às irregularidades presentes na prestação de contas final relativamente aos recursos atinentes ao Termo de Compromisso 107/2007.
	17/12/2013 
	1, p. 297-298, e 2, p. 2

	Parecer Técnico da Funasa 38/2014 contendo a reanálise da prestação de contas final dos recursos do Termo de Compromisso 107/2007. Propõe a notificação do sr. Vano José Batista para se manifestar em relação às conclusões contidas nesse parecer.
	30/9/2014
	2, p. 23-31

	Notificação 42/2014 - Gan/Secob/Sopre/MT do sr. Vano José Batista para que recolhesse o valor do débito a ele imputado em razão de sua prestação de contas final ter sido reprovada pela Funasa. 
	8/10/2014
	2, p. 35

	Portaria 56/2015 da Fundação Nacional da Saúde designando servidor para instauração da tomada de contas especial em relação ao Termo de Convênio PAC 107/2007.
	30/1/2015
	3, p. 2

	Relatório de TCE 004/15 da Funasa.
	18/2/2015
	3, p. 51-59

	Relatório de Tomada de Contas Especial da Funasa. Imputação de débito ao sr. Vano José Batista.
	21/5/2015
	3, p. 95-102

	Relatório de Auditoria 1882/2015 da Controladoria-Geral da União (CGU) . 
	21/9/2015
	3, p. 121-124

	Certificado de Auditoria 1882/2015 da CGU. 
	21/9/2015
	3, p. 125

	Parecer do Dirigente do Órgão de Controle Interno 1882/2015 (CGU) .
	21/9/2015
	3, p. 126 

	Pronunciamento Ministerial do Ministro de Estado da Saúde.
	5/11/2015
	3, p. 127

	Autuação da tomada de contas especial no Tribunal de Contas da União.
	13/11/2015
	
	Instrução da então Secretaria de Controle Externo no Estado do Piauí propondo a realização de diligência para saneamento do processo.
	8/6/2016
	4

	Diligência realizada mediante o Ofício 0664/2016-TCU/SECEX/PI.
	24/6/2016
	7

	Resposta à diligência acima citada.
	25/8/2016
	9

	Despacho do relator do processo determinando a adoção de medidas tendentes à apuração dos fatos e identificação dos responsáveis que teriam atuado na aplicação dos recursos de que trata o Termo de Compromisso 107/2007. 
	25/8/2017
	21

	Instrução da unidade técnica do TCU propondo a citação dos responsáveis arrolados no processo. 
	2/4/2018
	27

	Despacho do relator determinação a citação dos responsáveis arrolados nos autos.
	13/4/2018
	29

	Citação do sr. Vano José Batista por meio do Ofício 0494/2018-TCU/SECEX-PI, conforme Aviso de Recebimento dos Correios. 
	15/5/2018
	31 e 33

	Defesa apresentada pelo sr. Vano José Batista.
	12/6/2018
	36

	Instrução de mérito do Auditor Federal de Controle Externo.
	25/4/2019
	41

	Pronunciamento de mérito da unidade técnica do TCU. 
	25/7/2019
	42 e 43

	Parecer do Ministério Público junto ao TCU, representado pela Procuradora-Geral Cristina Machado da Costa e Silva.
	25/5/2020
	44

	Acórdão 7074/2020-TCU-Primeira Câmara. Julgamento pela irregularidade das contas dos responsáveis, com imputação de débito solidário e aplicação individual de multa.
	30/6/2020
	45

46.	Pelos elementos acima enunciados, verifica-se que não houve no presente caso a prescrição quinquenal da pretensão punitiva e ressarcitória fundada em decisão do TCU, à luz do previsto no art. 1º da Lei 9.873/1999, nem mesmo a prescrição intercorrente de que trata o art. 1º, § 1º, da referida norma, devendo, assim, ser considerado improcedente o pedido do recorrente para que seja declarado nulo o acórdão recorrido. 
Segunda Preliminar
47.	De acordo com o recorrente os agentes da Funasa deveriam ser incluídos no polo passivo desta tomada de contas especial como litisconsórcio obrigatório necessário, uma vez que, tendo atestado a regularidade dos preços da planilha orçamentária submetida à Funasa pelo município de Araputanga/MT, devem responder, solidariamente, pela reparação do dano causado ao Erário. 
48.	Não deve ser acolhida a preliminar suscitada, sendo, pois, improcedente o pedido do recorrente para que seja declarado nulo o acórdão recorrido. No tocante à inclusão de outros responsáveis nesta tomada de contas especial, requerida pelo recorrente, registra-se que a Lei Orgânica do Tribunal de Contas da União (Lei 8.443/1992) não instituiu a figura do litisconsorte passivo necessário, presente no Processo Civil.
49.	Cabe destacar que o TCU considera que a figura da solidariedade passiva como um benefício do credor, que pode exigir de um ou de todos os devedores a integralidade da dívida ou mesmo prescindir do instituto. Dessa forma, não é direito subjetivo do devedor exigir o chamamento aos autos dos demais eventuais responsáveis que ele entenda serem solidários pelo débito a ele imputado. Não obstante, caso o recorrente considere adequado poderá ajuizar ação regressiva.
50.	Em relação a essa matéria, a Corte de Contas Federal possui farta jurisprudência, a saber (jurisprudência selecionada do TCU) :
Não existe rateio de débito solidário, já que o instituto da solidariedade passiva é benefício conferido pelo legislador ordinário ao credor, que pode exigir de um ou de alguns devedores o pagamento da integralidade da dívida.  (Acórdão 3752/2018-TCU-Segunda Câmara, relatora Ministra Ana Arraes) 
Eventual ausência de chamamento de outros responsáveis solidários pelo TCU não constitui nulidade processual, não obstando, portanto, a imputação do débito ao agente devidamente citado, o qual, querendo, poderá requerer em juízo ressarcimento pessoal por meio de ação regressiva.  (Acórdão 2825/2017-TCU-Primeira Câmara, relator Ministro Walton Alencar Rodrigues) 
Não há necessidade de chamamento, no processo de controle externo, de todos os corresponsáveis por débito perante o erário, uma vez que o instituto da solidariedade passiva é benefício conferido pelo legislador ordinário ao credor, que pode exigir de um ou de alguns dos devedores o pagamento da integralidade da dívida.  (Acórdão 1337/2017-TCU-Plenário, relatora Ministra Ana Arraes) 
Nos processos de controle externo a solidariedade passiva é benefício do Estado-autor, a quem, na condição de credor, é facultado exigir de um ou de todos os devedores a integralidade da dívida (arts. 275, 282 e 283 do Código Civil) . Logo, o litisconsórcio necessário não configura direito subjetivo do responsável citado, não havendo que se falar em prejuízo processual e aos interesses do recorrente por ele permanecer isoladamente no polo passivo do processo.  (Acórdão 842/2017-TCU-Plenário, relator Ministro Benjamin Zymler) 
A Lei 8.443/1992 (Lei orgânica do TCU) não instituiu a figura do litisconsorte passivo necessário. Solidariedade passiva é um benefício do credor e não do devedor.  (Acórdão 35/2012-TCU-Plenário, relatora Ministra Ana Arraes) 
Na responsabilidade solidária, o litisconsórcio, acaso existente, seria simples, haja vista que a decisão não precisaria ser idêntica para os litisconsortes; e seria facultativo, visto que não precisaria ser formalizado para que a relação processual tivesse validade. A solidariedade passiva é direito que assiste ao TCU, cabendo a este a sua utilização ou não, na forma do art. 12, inciso I, da Lei Orgânica do TCU.  (Acórdão 5274/2010-TCU-Primeira Câmara, relator Ministro Augusto Nardes) .
51.	Especificamente no que diz respeito à alegação do recorrente de que a Funasa teria analisado os preços contidos na planilha orçamentária apresentada por ocasião do pedido de recursos para ampliação do Sistema de Abastecimento de Água do município de Araputanga/MT e concluído que tais preços eram iguais ou inferiores à mediana do Sistema Nacional de Pesquisa de Custos e Índices da Construção Civil - SINAPI, conforme indicado no documento acostado aos autos à peça 1, p. 37-41, verifica-se que não consta desse documento a assinatura do servidor da Funasa que o teria emitido, segundo bem observado no Voto condutor do acórdão recorrido (peça 46) , verbis:
50. Para além dessas considerações, observo que o parecer que declarou a compatibilidade dos preços da planilha orçamentária da avença com os da mediana do Sinapi não foi assinado por nenhum técnico da Funasa, constituindo, portanto, um documento de autoria desconhecida, com grave vício de forma despido de validade jurídica.
52.	Demais, em relação aos documentos que tratam da Visita Técnica Preliminar, realizada em 7/5/2008 no município, e do Parecer Técnico, de 30/6/2010, todos da Funasa, mencionados na peça recursal (peça 1, p. 43-45) , é importante esclarecer que eles indicam que, naquelas datas, não havia "impeditivo técnico da Engenharia para aprovação do convênio", não se manifestando, entretanto, expressamente e de forma circunstanciada, conforme exigido pelo art. 115, § 1º, da Lei 11.439/2006, adiante comentado, sobre a regularidade dos preços descritos na planilha submetida à apreciação da Funasa. 
53.	Não obstante tais conclusões, convém deixar assente que, mesmo que houvesse um atestado categórico da Funasa quanto à compatibilidade dos preços descritos na planilha com os do SINAPI, o recorrente não estaria imune à responsabilização por eventual sobrepreço ocorrido na contratação das obras objeto do Termo de Compromisso, segundo afirmado pelo Relator do acórdão recorrido nos itens 48 e 49 e 51 ao 55 do seu Voto, abaixo transcritos: 
48. Divirjo da análise supramencionada. A meu juízo, não cabe o afastamento da responsabilidade do gestor municipal, uma vez que ele tinha a possibilidade e a exigibilidade de atuar de outro modo, seguindo as regras impostas pelo Direito, antes de decidir pela homologação e adjudicação do certame.
49. De início, é preciso ressaltar que a verificação da economicidade da planilha orçamentária de uma licitação e dos preços propostos pelos licitantes é atribuição precípua da entidade promotora da licitação, ainda que a contratação tenha como objetivo a execução de um convênio federal. Dito de outra forma, não há transferência da responsabilidade pela regularidade do certame licitatório à entidade concedente, mesmo que esta última examine e aprove os documentos pertinentes, no âmbito de sua esfera de atribuição.
 (...) 
51. Diante desse quadro, compreendo que cabe a responsabilização do Sr. Vano José Batista pelo superfaturamento verificado no Contrato 121/2008, porquanto não foi comprovado nos autos que a homologação do certame foi precedida de uma análise de compatibilidade dos preços do orçamento estimativo e da proposta vencedora, como impõe o art. 43, inciso IV, da Lei 8.666/1993 c/c o art. 115 da Lei 11.514, de 13 de agosto de 2007 (LDO/2008) [vigente à época da assinatura do referido contrato]. 
52. Segue a redação dos dispositivos mencionados:
"Art. 43. A licitação será processada e julgada com observância dos seguintes procedimentos:
 (...) 
IV - verificação da conformidade de cada proposta com os requisitos do edital e, conforme o caso, com os preços correntes no mercado ou fixados por órgão oficial competente, ou ainda com os constantes do sistema de registro de preços, os quais deverão ser devidamente registrados na ata de julgamento, promovendo-se a desclassificação das propostas desconformes ou incompatíveis;
Art. 115. Os custos unitários de materiais e serviços de obras executadas com recursos dos orçamentos da União não poderão ser superiores à mediana daqueles constantes do Sistema Nacional de Pesquisa de Custos e Índices da Construção Civil - SINAPI, mantido pela Caixa Econômica Federal, que deverá disponibilizar tais informações na internet.
§ 1ª Somente em condições especiais, devidamente justificadas em relatório técnico circunstanciado, aprovado pela autoridade competente, poderão os respectivos custos ultrapassar o limite fixado no caput deste artigo, sem prejuízo da avaliação dos órgãos de controle interno e externo." 
53. Ademais, ainda que o ex-prefeito tivesse conhecimento da análise técnica da Funasa que avalizou os preços do termo de compromisso, à época da licitação, o que não foi demonstrado, ele teria condições de perceber o grave vício de forma do aludido parecer, a tempo de adotar medidas de cautela para uma decisão segura a respeito da matéria. Nesse quadro, ela poderia exigir a confirmação da economicidade do certame junto às instâncias a ela subordinadas, em cumprimento às normas especificadas no item anterior. 
54. Não tendo agido dessa forma, compreendo que o agente público deu causa ao resultado superfaturamento e agiu no mínimo com negligência, quando homologou e adjudicou uma licitação sem se certificar da economicidade dos preços praticados, a partir de uma análise técnica realizada por profissional habilitado e competente. 
55. Dessa forma, compreendo adequada a responsabilização do Sr. Vano José Batista pelo débito apurado no capítulo III deste voto.
54.	Diante do exposto, conclui-se pela rejeição da preliminar suscitada pelo recorrente. 
Mérito: 
Das razões recursais
55.	No essencial, o recorrente alega, no mérito, que: 
	55.1. houve ferimento ao princípio da segurança jurídica em relação à sua responsabilização nesta tomada de contas especial, pelos seguintes motivos:  a) os atos de homologação e adjudicação questionados nesta TCE foram praticados com base em pareceres técnicos da Funasa de que os preços praticados estavam de acordo com o SINAPI; b) passaram-se 13 (treze) anos entre a prática dos atos questionados e a cobrança realizada pelo TCU de conduta diversa do recorrente;  
	55.2. inexiste o superfaturamento apontado no processo, sendo, pois, indevida a sua condenação em débito; 
	 	55.3. inexiste nexo de causalidade entre a conduta a ele atribuída e o dano causado ao Erário; 
	55.4. não há provas nos autos das irregularidades a ele atribuídas; 
	55.5. a conduta atribuída ao recorrente não constitui erro grosseiro de que trata a Lei 13.655/2018 (LINDB) , por duas razões: a) havia a conclusão da Funasa de que os preços constantes da planilha a ela submetida estavam de acordo com o SINAPI; não detinha conhecimento técnico específico para eventualmente perceber que havia sobrepreço no custo da obra licitada; e 
	55.6. a multa a ele aplicada é indevida em razão de não ter praticado ato ilegal ou ter agido com má-fé.  
56.	Com base nessas alegações, o recorrente pede, no essencial, quanto ao mérito: a) o provimento do recurso, com a integral reforma do acórdão recorrido, excluindo-se o débito e a multa a ele imputados; e b) a redução da multa, caso não atendido o pedido de exclusão indicado na alínea precedente.   
Análise:
57.	Diferentemente do alegado (subitem 55.1, retro) , a deliberação do Tribunal, ora recorrida, não feriu o princípio da segurança jurídica. 
58.	É importante esclarecer que a licitação homologada e o objeto adjudicado pelo recorrente para execução das obras previstas no Termo de Compromisso 107/2007 continham custos unitários de materiais e serviços que ultrapassaram as medianas constantes do Sistema Nacional de Pesquisa de Custos e Índices da Construção Civil (Sinapi) , referência junho/2008, em 41,44%, ocasionando sobrepreço no valor de R$ 225.601,95, contrariando o art. 115 da Lei 11.439/2006 (Lei de Diretrizes Orçamentárias - LDO para o exercício de 2007) , conforme Relatório de Ação de Controle da Controladoria Geral da União (CGU) , datado de 10/8/2010 (peça 1, p. 276-278) . 
59.	Eis o inteiro teor do referido art. 115 da Lei 11.439/2006, aplicável ao presente caso: 
Art. 115. Os custos unitários de materiais e serviços de obras executadas com recursos dos Orçamentos da União não poderão ser superiores à mediana daqueles constantes do Sistema Nacional de Pesquisa de Custos e Índices da Construção Civil - SINAPI, mantido pela Caixa Econômica Federal, que deverá disponibilizar tais informações na internet.
§ 1º Somente em condições especiais, devidamente justificadas em relatório técnico circunstanciado, aprovado pela autoridade competente, poderão os respectivos custos ultrapassar o limite fixado no caput deste artigo, sem prejuízo da avaliação dos órgãos de controle interno e externo.
§ 2º A Caixa Econômica Federal promoverá, com base nas informações prestadas pelos órgãos públicos federais de cada setor, a ampliação dos tipos de empreendimentos atualmente abrangidos pelo Sistema, de modo a contemplar os principais tipos de obras públicas contratadas, em especial as obras rodoviárias, ferroviárias, hidroviárias, portuárias, aeroportuárias e de edificações, saneamento, barragens, irrigação e linhas de transmissão.
§ 3º Nos casos ainda não abrangidos pelo Sistema, poderá ser usado, em substituição ao SINAPI, o custo unitário básico - CUB.
60.	Note-se que somente em condições especiais, devidamente justificadas em relatório técnico circunstanciado, aprovado pela autoridade competente, poderiam os custos da obra em comento ultrapassarem o limite fixado pelo SINAPI, segundo o estipulado no § 1º do aludido art. 115. No presente caso, esclareça-se, não há nos autos esse relatório técnico circunstanciado que possa, concretamente, dar guarida aos preços praticados na execução do objeto ajustado.  
61.	Na verdade, verifica-se que há uma informação indevida, sem qualquer base técnica, em um documento não assinado por servidor da Funasa, conforme comentado no item 51, retro, de que os preços constantes da planilha orçamentária submetida pelo município de Araputanga/MT à Funasa estavam iguais ou inferiores à mediana daqueles constantes do SINAPI, tendo sido tal informação infirmada pelo Relatório de Ação de Controle da Controladoria Geral da União (CGU) , datado de 10/8/2010 (peça 1, p. 276-278) , citado no item 58, retro. 
62.	Portanto, não se mostra razoável admitir que tamanho sobrepreço tenha passado despercebido por aquele que, pessoalmente, homologou o procedimento licitatório e adjudicou o objeto licitado tratado nesta tomada de contas especial, não havendo espaço para eventual alegação de desconhecimento da vedação contida no referido art. 115 da Lei 11.439/2006, alhures descrito. 
63.	 Pela pertinência, aplica-se, neste caso, as considerações exaradas no item 53, retro. 
64.	No que diz respeito ao tempo decorrido entre a prática dos atos irregulares e a cobrança realizada pelo TCU, convém deixar assente que o recorrente teve conhecimento dos fatos narrados nesta TCE bem antes da autuação da tomada de contas especial pelo Tribunal de Contas da União, em 13/11/2015, e da citação a ele dirigida, ocorrida em 17/4/2018, conforme pode-se verificar nas notificações de cobrança realizadas pela Funasa na fase interna da tomada de contas especial, abaixo indicadas: 
		64.1. Notificação 0112/Serviço de Convênios/GAB/SUESTMT/FUNASA, de 20/12/2010 (peça 1, p. 189-191) ; 
		64.2. Ofício 2475/2012 - SOPRE/SECON/GAB/SUESTMT, de 14/12/2012 (peça 1, p. 247-249) ; 
		64.3. Notificação 42/2014 - Gab/Secov/Sopre/MT, de 8/10/2014 (peça 2, p. 35) ; 
		64.4. Notificação 001/2015/TCE/TC/PAC 107/2007, de 21/5/2015 (peça 3, p. 93) .
65.	Em razão dessas notificações, conclui-se que se mostra improcedente a alegação do recorrente de que o princípio da segurança jurídica teria sido infringido pelo TCU ao citá-lo após 13 (treze) anos da ocorrência dos fatos, considerando que o recorrente teve a oportunidade, contemporaneamente aos fatos, de comprovar perante a Funasa, porém não o fez, que os preços praticados na licitação por ele homologada estava de acordo com o fixado pelo SINAPI e que o débito a ele imputado era indevido. Não cabe, neste momento, tentar transferir ao Tribunal a responsabilidade pela demora na elucidação dos fatos irregulares a ele imputados.   
66.	De igual modo não procedem as alegações recursais descritas nos subitens 55.2, 55.3 e 55.4, retro, pelos seguintes fundamentos de fato e direito: 
	66.1. diversamente do alegado, há nos autos elementos que comprovam o superfaturamento por sobrepreço apontado pela Controladoria-Geral da União - CGU no Relatório de Ação de Controle - Fiscalização da Controladoria-Geral da União (CGU) , de 10/8/2010 (peça 1, p. 273-280) , o qual não foi infirmado pelo recorrente nas fases internas e externas desta tomada de contas especial, sendo, pois, devida a condenação do recorrente em débito, solidariamente com a sociedade empresária Base Dupla Serviços e Construções Civil Eireli;
	66.2. de forma diferente do alegado, há nexo de causalidade entre a conduta do recorrente, consistente na homologação da Concorrência 001/2008 e na adjudicação do objeto licitado à empresa vencedora do certame, e o dano causado ao Erário decorrente do superfaturamento por sobrepreço informado no subitem precedente, considerando que, sem os aludidos atos praticados pelo recorrente, o dano não teria se materializado; e
	66.3. distintamente do alegado, há provas nos autos das irregularidades atribuídas ao recorrente, pois os atos de homologação da licitação e de adjudicação do objeto licitado foram por ele assinados e sem os quais, conforme indicado no subitem precedente, o dano ao Erário objeto desta TCE não teria se materializado, sendo certo, portanto, que sua conduta foi crucial para a incidência desse dano, o qual deve ser prontamente reparado.   
67.	Também não procedem as alegações constantes dos subitens 55.5 e 55.6, retro, consoante a seguir demonstrado. 
68.	É preciso considerar que os atos praticados pelo recorrente, consistentes na homologação da Concorrência 001/2008 e na adjudicação do objeto licitado à empresa vencedora do certame, com sobrepreço, devem ser considerados ilegais, porquanto contrariaram o disposto no art. 115, caput, da Lei 11.439/2006, transcrito no item 59, retro, caracterizando, sim, tal conduta, como erro grosseiro inescusável, sendo descabida, neste ponto, a alegação de que não detinha conhecimento técnico para detectar eventual sobrepreço nas planilhas apresentadas pela empresa vencedora da concorrência. 
69.	Especificamente no que se refere à alegação de que não teria agido no presente caso com má-fé e que por isso não deveria ser sancionado pelo Tribunal, cabe uma observação: "a responsabilização no âmbito do TCU não exige a configuração de dolo, bastando que o agente tenha agido com culpa grave" (Acórdão 1620/2019-TCU-Plenário, Relator Ministro Bruno Dantas) . 
70.	Nesse mesmo sentido: Acórdão 2391/2018-TCU-Plenário, Relator Ministro Benjamin Zymler, e 11762/2018-TCU-2ª Câmara, relator Ministro-Substituto Marcos Bemquerer Costa. 
71.	Neste ponto, cabe transcrever trechos do Voto condutor do referido Acórdão 2391/2018-TCU-Plenário: 
79.	Quanto à alegação de que não existem indícios de que o defendente tenha agido dolosamente, destaco que a responsabilidade dos jurisdicionados perante o TCU é de natureza subjetiva, caracterizada mediante a presença de culpa stricto sensu, sendo desnecessária a caracterização de conduta dolosa ou má-fé do gestor para que este seja instado a ressarcir os prejuízos que tenha causado ao erário (Acórdão 9004/2018-TCU-Primeira Câmara, 635/2017-Plenário, 2781/2016-Plenário, dentre outros) .
80.	Neste ponto, cabe ressaltar que a Lei 13.655/2018 introduziu vários dispositivos na Lei de Introdução às Normas do Direito Brasileiro - LINDB, que diretamente alcançam a atividade jurisdicional desta Corte de Contas, em especial a atividade de aplicação de sanções administrativas e de correção de atos irregulares.
81.	Segundo os arts. 22 e 28 da LINDB, recém introduzidos pela referida norma:
'Art. 22.  Na interpretação de normas sobre gestão pública, serão considerados os obstáculos e as dificuldades reais do gestor e as exigências das políticas públicas a seu cargo, sem prejuízo dos direitos dos administrados.
§ 1º Em decisão sobre regularidade de conduta ou validade de ato, contrato, ajuste, processo ou norma administrativa, serão consideradas as circunstâncias práticas que houverem imposto, limitado ou condicionado a ação do agente.
§ 2º Na aplicação de sanções, serão consideradas a natureza e a gravidade da infração cometida, os danos que dela provierem para a administração pública, as circunstâncias agravantes ou atenuantes e os antecedentes do agente.
§ 3º As sanções aplicadas ao agente serão levadas em conta na dosimetria das demais sanções de mesma natureza e relativas ao mesmo fato.
 (...) 
Art. 28.  O agente público responderá pessoalmente por suas decisões ou opiniões técnicas em caso de dolo ou erro grosseiro.' (grifos acrescidos) .
82.	Dito isso, é preciso conceituar o que vem a ser erro grosseiro para o exercício do poder sancionatório desta Corte de Contas. Segundo o art. 138 do Código Civil, o erro, sem nenhum tipo de qualificação quanto à sua gravidade, é aquele "que poderia ser percebido por pessoa de diligência normal, em face das circunstâncias do negócio" (grifos acrescidos) . Se ele for substancial, nos termos do art. 139, torna anulável o negócio jurídico. Se não, pode ser convalidado. 
83.	Tomando como base esse parâmetro, o erro leve é o que somente seria percebido e, portanto, evitado por pessoa de diligência extraordinária, isto é, com grau de atenção acima do normal, consideradas as circunstâncias do negócio. O erro grosseiro, por sua vez, é o que poderia ser percebido por pessoa com diligência abaixo do normal, ou seja, que seria evitado por pessoa com nível de atenção aquém do ordinário, consideradas as circunstâncias do negócio. Dito de outra forma, o erro grosseiro é o que decorreu de uma grave inobservância de um dever de cuidado, isto é, que foi praticado com culpa grave.
	Gradação do Erro
	Pessoa que seria capaz de perceber o erro
	Efeito sobre a validade do negócio jurídico (se substancial) 

	Erro Grosseiro
	Com diligência abaixo do normal
	Anulável

	Erro (sem qualificação) 
	Com diligência normal
	Anulável

	Erro leve
	Com diligência extraordinária - acima do normal
	Não anulável

84.	Segundo Cristiano Chaves de Farias e Nelson Rosenvald, "culpa grave é caracterizada por uma conduta em que há uma imprudência ou imperícia extraordinária e inescusável, que consiste na omissão de um grau mínimo e elementar de diligência que todos observam" (FARIAS, Cristiano Chaves de. ROSENVALD, Nelson. Curso de Direito Civil. São Paulo: Atlas, p. 169) .
85.	Os aludidos autores invocaram a doutrina de Pontes de Miranda, segundo a qual a culpa grave é "a culpa crassa, magna, nímia, que tanto pode haver no ato positivo como no negativo, a culpa que denuncia descaso, temeridade, falta de cuidados indispensáveis". (PONTES DE MIRANDA. Tratado de direito privado, t. XXIII. Rio de Janeiro: Borsoi, 1971, p. 72) .
86.	Tomando por base tais balizas, compreendo que os elementos acostados nos autos permitem concluir que o Sr. Paulo Roberto Albuquerque Garcia Coelho agiu, no mínimo, com culpa grave na supervisão do Contrato 7/2006, pois, no alto de sua posição hierárquica, orientou os fiscais a atuarem em desacordo com os termos do contrato, possibilitando o uso dos veículos locados sem o mínimo de controle. Ademais, ele autorizou pagamentos sem as informações mínimas exigidas para a regular liquidação da despesa, o que possibilitou o recebimento pela empresa de valores muito acima do razoável e da média histórica da Funasa. 
87.	Dessa forma, julgo adequada a inclusão do ex-Coordenador Geral de Logística no rol de responsáveis pelo débito e, diante da existência de culpa grave, a aplicação da multa do art. 57 da Lei 8.443/1992, no valor a ser especificado a seguir, conforme a análise a ser efetuada adiante. Ademais, julgo pertinente a inabilitação do responsável pelo período de cinco anos para o exercício de cargo em comissão ou função de confiança no âmbito da Administração Pública.
72.  	Pelo acima delineado, conclui-se que a responsabilidade dos jurisdicionados perante a Corte de Contas, para fins de ressarcimento, é de natureza subjetiva, caracterizada mediante a presença de culpa stricto sensu, sendo desnecessário evidenciar a conduta dolosa ou a má-fé do agente público para que ele seja instado a ressarcir os prejuízos que tenha causado ao erário, consoante dispõem os seguintes enunciados extraídos da jurisprudência selecionada do TCU: 
A responsabilidade dos jurisdicionados perante o TCU é de natureza subjetiva, caracterizada mediante a presença de simples culpa stricto sensu, sendo desnecessária a caracterização de conduta dolosa ou má-fé do gestor para que ele seja instado a ressarcir os prejuízos que tenha causado ao erário. (Acórdão 4485/2020-TCU-Primeira Câmara, Relator Ministro Benjamin Zymler) (grifado) 
A responsabilidade dos jurisdicionados perante o TCU é de natureza subjetiva, caracterizada mediante a presença de simples culpa stricto sensu, sendo desnecessária a caracterização de conduta dolosa ou má-fé do gestor para que este seja responsabilizado. Desse modo, é suficiente a quantificação do dano, a identificação da conduta do responsável que caracterize sua culpa, seja por imprudência, imperícia ou negligência, e a demonstração do nexo de causalidade entre a conduta culposa (stricto sensu) e a irregularidade que ocasionou o dano ao erário. (Acórdão 635/2017-TCU-Plenário, Relator Ministro Aroldo Cedraz) (grifado) 
73. 	Pelos elementos constantes dos autos, indicados nos documentos colacionados na fase interna da TCE e especialmente no voto condutor do acórdão recorrido, resta demonstrado que a conduta do recorrente, relacionada à irregularidade a ele imputada (homologação de licitação e adjudicação do objeto à empresa vencedora do certame com sobrepreço) , afrontou diretamente o art. 115 da Lei 11.439/2006, consoante alhures comentado, e pode ser caracterizada como culpa grave suficiente para lhe impor a responsabilidade, solidariamente com a outra responsável arrolada no processo, a fim de recolher aos cofres do Fundo Nacional de Saúde os valores indicados no subitem 9.2 do acórdão recorrido. 
74.	Ressalte-se: não se vislumbra nas alegações recursais sob análise tampouco outros elementos presentes no processo eventual excludente de culpabilidade para a conduta negligente do recorrente, a qual constitui, sim, pelas premissas apresentadas no Voto condutor do Acórdão 2391/2018-TCU-Plenário, transcrito, em parte, no item 71, retro, erro grosseiro, haja vista que a ilegalidade praticada, consistente na homologação da Concorrência 001/2008 e na adjudicação do objeto à empresa vencedora do certame, com sobrepreços, em contrariedade ao previsto no art. 115, caput, da Lei 11.439/2006, "poderia ser percebido por pessoa de diligência normal, em face das circunstâncias do negócio". 
75.	Especificamente no que se refere à aplicação de sanções administrativas, como por exemplo, multa, há que se verificar a ocorrência de culpa grave ou dolo do administrador público. 
76. 	Nesse sentido, tem-se os seguintes enunciados extraídos da jurisprudência selecionada do TCU: 
Para a finalidade de aplicação de sanções administrativas, há que se verificar a ocorrência de culpa grave ou dolo do administrador público (Acórdão 11762/2018-TCU-Segunda Câmara, Relator Ministro-Substituto Marcos Bemquerer Costa) 
Para aplicação de sanções pelo TCU, deve-se caracterizar a ocorrência de culpa grave ou dolo na conduta do administrador público (Acórdão 1691/2020-TCU-Plenário, Relator Ministro Augusto Nardes) .
Para aplicação de sanções pelo TCU, deve-se caracterizar a ocorrência de culpa grave ou dolo na conduta do administrador público (Acórdão 1620/2019-TCU-Plenário, Relator Ministro Bruno Dantas) .
77.	No presente caso, o Tribunal considerou grave a conduta do recorrente, conforme fundamentos apresentados nos itens 87 ao 91 do voto condutor do acórdão recorrido, abaixo transcritos, motivo pelo qual o apenou com multa, com fundamento no art. 57 da Lei 8.443/1992: 
87.	Dito isso, cabe a verificação dos pressupostos estabelecidos na LINDB para a imputação de sanção. Quanto ao assunto, entendo que a adjudicação e a homologação de licitação, sem a anterior certificação de que os preços do certame estão de acordo com as normas de regência, constituem atos praticados com grave inobservância do dever de cuidado, ou seja, com grave negligência, o que enseja a aplicação da multa especificada no art. 57 da Lei 8.443/1992.
88.	Ademais, não vislumbro a presença de circunstâncias práticas que tenham limitado ou impedido a atuação do agente em conformidade com a lei, uma vez que o Sr. Vano José Batista tinha a possibilidade de conhecer a ilicitude de seu ato e evitar o seu cometimento, caso tivesse aplicado as normas jurídicas às quais estava vinculado.
89.	Ademais, a contratação a preços acima dos de mercado, extraídos do referencial Sinapi, especialmente nos percentuais de 26,46% e 36,27%, respectivamente, dos valores do contrato e da amostra, constitui uma infração de notória gravidade e reprovabilidade, sendo cabível a imputação de sanção àqueles que lhe derem causa.
90.	 Por fim não há circunstâncias agravantes nem informações sobre os antecedentes do agente, sendo possível afirmar, por outro lado, que não há condenação do Sr. Vano José Batista em outros processos nesta Corte de Contas, o que milita como circunstância atenuante na dosimetria da sanção.
91.	Diante dessas premissas, fixo o valor da sanção do ex-prefeito em R$ 35.000,00, correspondente a aproximadamente 10% do débito indicado no item 35 supra, atualizado monetariamente. (grifado) 
78.	Em face de todas essas ponderações, conclui-se, diversamente do alegado pelo recorrente, que a multa a ele aplicada está conforme o direito, inclusive no quantum fixado (aproximadamente 10% do débito indicado no subitem 9.2 do acórdão recorrido, devidamente atualizado, sendo que esse percentual corresponde 1/10 do percentual de 100% permitido pelo art. 57 da Lei 8.443/1992) , porquanto a conduta a ele atribuída deve ser, efetivamente, caracterizada como culpa grave, consoante amplamente demonstrado.  
CONCLUSÃO 
79. 	Das análises anteriores, conclui-se que:   
	79.1. não ocorreu a prescrição decenal da pretensão punitiva fundada em decisão do Tribunal de Contas da União, sob o regime do Código Civil (preliminar) ;  
	79.2. não ocorreu a prescrição quinquenal das pretensões ressarcitória e punitiva fundadas em decisão do Tribunal de Contas da União, de que trata a Lei 9.873/1999 (preliminar) ;
	79.3. não é obrigatório o chamamento aos autos de litisconsórcio necessário (preliminar) ; 
	79.4. não houve infringência pelo Tribunal do princípio da segurança jurídica na imputação de débito e multa ao recorrente; 
	79.5. há a comprovação dos autos da ocorrência do superfaturamento apontado no processo, o qual deu ensejo à condenação do recorrente em débito; 
	79.6. a culpa atribuída ao recorrente pode ser caracterizada como grave e não há excludente de culpabilidade aplicável ao caso concreto;  
	79.7. existe nexo de causalidade entre a conduta atribuída ao recorrente e o dano causado ao Erário; 
	79.8. há provas nos autos das irregularidades praticadas pelo recorrente; 
	79.9. é legítima a multa aplicada ao recorrente, eis que devidamente comprovado nos autos que a conduta a ele atribuída constitui culpa grave, passível de sanção; 
	79.10. as alegações recursais do recorrente são improcedentes, devendo, por isso, ser mantido o acórdão recorrido.    
80.	Baseado nas conclusões acima, e considerando que as alegações do recorrente são improcedentes, propõe-se conhecer do recurso e, no mérito, negar-lhe provimento, nos termos constantes da proposta de encaminhamento a seguir.   
PROPOSTA DE ENCAMINHAMENTO 
81. 	Diante do exposto, submete-se à consideração superior a presente análise do recurso de reconsideração interposto por Vano José Batista contra o Acórdão 7074/2020-TCU-Primeira Câmara, propondo-se, com fundamento nos arts. 32, inciso I, e 33, da Lei 8.443/1992 c/c o art. 285, caput, do RI/TCU: 
a)  conhecer do recurso e, no mérito, negar-lhe provimento; 
b) dar ciência ao recorrente e aos demais interessados da decisão que vier a ser proferida".
O Ministério Público acolhe a proposta formulada, divergindo apenas pontualmente por entender que, no exame da prescrição, não caberia considerar mais de uma causa interruptiva de mesma natureza.

Renata Borges Batista Martins (15.856/OAB-MT), representando Vano José Batista.

Procurador Rodrigo Medeiros de Lima.

RECURSO DE RECONSIDERAÇÃO. CONHECIMENTO. AUSÊNCIA DE ELEMENTOS APTOS A ELIDIR OS FUNDAMENTOS DA DELIBERAÇÃO RECORRIDA. DESPROVIMENTO.

TOMADA DE CONTAS ESPECIAL (TCE)

Secretaria de Recursos (Serur); Secretaria de Controle Externo de Tomada de Contas Especial (SecexTCE).

Tratam os autos de Recurso de Reconsideração interposto por Vano José Batista contra o Acórdão 7074/2020-TCU-Primeira Câmara, por meio do qual este Tribunal julgou suas contas irregulares, aplicou-lhe multa e o condenou, em solidariedade, ao ressarcimento de débito identificado.
Irresignado, o recorrente alega, em preliminar, ter havido a prescrição das pretensões reparatória e sancionatória deste Tribunal e a necessidade de citação de outro responsável como litisconsorte passivo necessário.
Quanto às razões recursais, aduz, em síntese, que:
a) os atos de homologação e adjudicação questionados nesta TCE foram praticados com base em pareceres técnicos da Funasa no sentido de que os preços praticados estavam de acordo com o SINAPI;
b) passaram-se 13 (treze) anos entre a prática dos atos questionados e a cobrança realizada pelo TCU;
c) não existe o superfaturamento apontado no processo, sendo, pois, indevida sua condenação em débito; 
d) não há nexo de causalidade entre a conduta atribuída ao recorrente e o dano causado ao Erário; 
e) não há provas nos autos das irregularidades atribuídas ao gestor;
f) a conduta atribuída ao recorrente não constitui erro grosseiro de que trata a Lei 13.655/2018 (LINDB) seja porque a Funasa afirmara que os preços estavam de acordo com o SINAPI, seja porque o gestor não detinha conhecimento técnico para perceber que havia sobrepreço no custo da obra licitada; e 
g)  a multa a ele aplicada é indevida em razão de não ter praticado ato ilegal ou ter agido com má-fé.  
Ao fim, pede o provimento do recurso, com a integral reforma do acórdão recorrido, excluindo-se o débito e a multa a ele imputados. Subsidiariamente, caso não acolhido o pedido anterior, pleiteia redução da multa.
A unidade técnica e o Ministério Público manifestaram-se pelo conhecimento e desprovimento do recurso.
Feito esse breve resumo, passo a decidir.
Conheço do recurso, uma vez satisfeitos os requisitos atinentes à espécie.
Quanto à preliminar de prescrição da pretensão punitiva, nada há a acolher, uma vez que este Tribunal mantém entendimento de que o prazo prescricional subordina-se ao prazo geral indicado no art. 205 do Código Civil, ou seja, dez anos do fato gerador, consoante decidido em incidente de uniformização, consubstanciado no Acórdão 1441/2016-TCU-Plenário. 
Isto posto, verifico que o prazo prescricional teve início em 2/3/2010, primeiro dia útil após o prazo final para a prestação de contas dos recursos objeto desta tomada de contas especial, ao passo que a citação foi ordenada em 13/4/2018, tendo sido interrompida a contagem do prazo antes que se escoasse o prazo prescricional.
Quanto ao débito, e em atenção ao princípio do Colegiado, aplico a inalterada jurisprudência do Tribunal de Contas da União no sentido de sua imprescritibilidade, fundada no art. 37, § 5º, da Constituição Federal, e consolidada na Súmula 282 do TCU, nada havendo a prover nesse sentido.
Por fim, não prospera a alegada existência de litisconsórcio passivo necessário. A jurisprudência pacífica neste Tribunal é no sentido de que eventual ausência de chamamento de outros responsáveis solidários pelo TCU não constitui nulidade processual, não obstando, portanto, a imputação do débito ao agente devidamente citado, o qual, querendo, poderá requerer em juízo ressarcimento pessoal por meio de ação regressiva. (Acórdão 2825/2017-TCU-Primeira Câmara, deste Relator) .
Passando ao exame do mérito, verifico que as razões recursais foram adequadamente enfrentadas pela Serur, cuja instrução técnica incorporo às razões de decidir.
A licitação homologada e adjudicada pelo recorrente continha custos unitários cerca de 41,44% superiores às medianas do Sinapi, resultando em sobrepreço no valor de R$ 225.601,95, em violação ao disposto no art. 115 da Lei 11.439/2006 (LDO 2007) , não sendo possível acolher a alegação de inexistência de superfaturamento.
Não prospera a afirmação de que a Funasa havia declarado a compatibilidade dos preços da planilha orçamentária da avença, pois o suposto documento não foi assinado por nenhum técnico da Fundação, constituindo, portanto, um documento de autoria desconhecida, com grave vício de forma e despido de validade jurídica, como bem assentou o relator a quo.
Verifico que os próprios documentos assinados pelo recorrente provam os atos por ele praticados, estabelecendo o devido nexo de causalidade entre sua conduta, consistente na homologação da Concorrência 001/2008 e na adjudicação do objeto licitado à empresa vencedora do certame, e o dano causado ao Erário decorrente do superfaturamento identificado. Houvesse atuado com maior atenção, o dano não teria se materializado.
Também não lhe socorre a alegação de ausência de dolo, uma vez que a responsabilidade dos jurisdicionados perante o TCU é de natureza subjetiva e caracterizada mediante a presença de culpa, sendo desnecessária a caracterização de conduta dolosa ou má-fé.
Por fim, os elementos ora apresentados não se mostram capazes de infirmar a conclusão a que chegou o relator da decisão recorrida, que assim resumiu sua convicção:
86.	Tomando por base tais balizas, compreendo que os elementos acostados nos autos permitem concluir que o Sr. Paulo Roberto Albuquerque Garcia Coelho agiu, no mínimo, com culpa grave na supervisão do Contrato 7/2006, pois, no alto de sua posição hierárquica, orientou os fiscais a atuarem em desacordo com os termos do contrato, possibilitando o uso dos veículos locados sem o mínimo de controle. Ademais, ele autorizou pagamentos sem as informações mínimas exigidas para a regular liquidação da despesa, o que possibilitou o recebimento pela empresa de valores muito acima do razoável e da média histórica da Funasa. 
Não havendo elementos aptos a infirmar os fundamentos da decisão combatida, nego provimento ao recurso.
Ante o exposto, voto por que o Tribunal adote o Acórdão que ora submeto à apreciação deste Colegiado.
TCU, Sala das Sessões, em 16 de agosto de 2022.
WALTON ALENCAR RODRIGUES 
Relator